臺灣臺中地方法院刑事判決
111年度金訴字第129號
公  訴  人  臺灣臺中地方檢察署檢察官
被      告  詹子儀



選任辯護人  黃仕勳律師
上列被告因洗錢防制法等案件，經檢察官提起公訴（110年度偵
字第34266號），本院判決如下：
    主    文
詹子儀無罪。
    理    由
一、公訴意旨略以：被告詹子儀可預見將金融機構帳戶交由他人
    使用，可能幫助詐欺集團以詐欺社會大眾轉帳或匯款至該帳
    戶，成為所謂「人頭帳戶」；且其所提供之金融帳戶將來可
    幫助車手成員進行現金提領而切斷資金金流以隱匿詐欺犯罪
    所得之去向及所在而進行洗錢，竟基於即使發生亦不違反本
    意之幫助詐欺及幫助洗錢之犯意，於民國108年11月某日，
    在不詳地點，將其所有之台新國際商業銀行帳號0000000000
    0000號帳戶（下稱台新帳戶）之提款卡、密碼，交予某真實
    姓名年籍不詳之人，供作該人所屬詐騙集團成員作為詐欺犯
    行之收款帳戶。該詐騙集團成員取得被告所交付之上開帳戶
    提款卡及密碼後，即基於意圖為自己不法所有之詐欺取財犯
    意，於110年5月8日21時許，向告訴人劉立德佯稱：可以教
    導其操作外匯云云，使告訴人陷於錯誤，依其指示分別於11
    0年5月24日、110年6月2日匯款新臺幣（下同）28萬元、5萬
    元、5萬元、6萬5,470元後，旋由詐欺集團不詳成員將上開
    帳戶內之款項提領一空。嗣經告訴人察覺受騙，始報警處理
    ，而循線查獲上情。因認被告涉犯刑法第30條第1項、第339
    條第1項之幫助詐欺取財罪及刑法第30條第1項、洗錢防制法
    第14條第1項之幫助洗錢罪嫌等語。
二、按犯罪事實應依證據認定之，無證據不得認定犯罪事實。不
    能證明被告犯罪者，應諭知無罪之判決，刑事訴訟法第154
    條第2項、第301條第1項分別定有明文。又認定不利於被告
    之事實，須依積極證據，苟積極證據不足為不利於被告事實
    之認定時，即應為有利於被告之認定，更不必有何有利之證
    據；所謂「積極證據足以為不利被告事實之認定」係指據為
    訴訟上證明之全盤證據資料，在客觀上已達於通常一般之人
    均不至於有所懷疑，而得確信被告確曾犯罪之程度，若未達
    到此一程度，而有合理懷疑之存在時，即無從為有罪之認定
    。再如非基於自己自由意思而係因遭詐欺等原因而提供金融
    帳戶之人，因無犯罪之意思，亦非認識收受其金融帳戶者將
    會持以對他人從事詐欺取財，則其單純受利用，尚難以詐欺
    取財罪責相繩。具體而言，倘若被告因一時疏於提防、受騙
    ，輕忽答應，將其帳戶提供他人使用，不能遽行推論其有預
    見幫助犯詐欺取財犯罪或洗錢罪之主觀犯意（最高法院108
    年度台上字第115號判決意旨參照）。
三、公訴意旨認被告涉有前揭罪嫌，無非係以被告於警詢、偵查
    中之供述、告訴人於警詢中之指訴、內政部警政署反詐騙諮
    詢專線紀錄表、高雄市政府警察局苓雅分局成功路派出所受
    理刑事案件報案三聯單、受理各類案件紀錄表、金融機構聯
    防機制通報單、LINE對話翻拍照片、台新帳戶之歷史交易明
    細表等件，為其主要論據。
四、訊據被告固坦承其有因為貸款緣故，將本案台新帳戶交予年
    籍不詳暱稱「小林」之成年男子，惟堅詞否認有何幫助詐欺
    、幫助洗錢之犯行，辯稱：伊於108年12月間向「小林」借
    款7千至8千元左右，伊等約定的還款方式是由伊將台新帳戶
    交給「小林」，伊再將款項按期匯入該帳戶償還「小林」，
    伊大約於109年2月份左右將款項全額償還完畢，至於本案帳
    戶，「小林」當時稱如果伊還要借款，就可以以同樣方式為
    之，所以就沒有將該帳戶提款卡及密碼返還給伊等語。辯護
    人則為被告辯護稱：被告確實是為了借款才將帳戶提款卡及
    密碼交予「小林」，而被告償還之款項，確實也可以從存摺
    交易紀錄查知，「小林」亦有依被告通知而取款。後續係「
    小林」稱：妳可能還會借款，不然卡片都先放在我這好了等
    語，被告一時疏忽才會同意。是以，本案檢察官起訴被告於
    108年12月時即基於幫助詐欺及幫助洗錢之犯意，將本案帳
    戶提款卡及密碼提供給詐欺集團使用，確屬無稽。再且，被
    告之帳戶係自110年4月起始有遭詐欺集團成員作為詐騙帳戶
    使用，若「小林」確屬詐欺集團成員，其何須等到1年4個月
    後才作為詐騙帳戶使用？等語。
五、經查：
（一）被告於108年11月某日，在不詳地點，將其所有之台新帳
      戶之提款卡、密碼，交予某真實姓名年籍不詳，綽號「小
      林」之成年人。嗣詐騙集團成員取得被告所交付之上開帳
      戶提款卡及密碼後，即基於意圖為自己不法所有之詐欺取
      財犯意，於110年5月8日21時許，向告訴人佯稱：可以教
      導其操作外匯云云，使告訴人陷於錯誤，依其指示分別於
      110年5月24日、110年6月2日匯款28萬元、5萬元、5萬元
      、6萬5,470元後，旋由不詳詐欺集團成員將上開帳戶內之
      款項提領一空等情，業據被告於警詢、偵查、本院準備程
      序及審理時均坦認屬實（偵卷第15至23、375至376頁、本
      院卷第45至51、109至129頁），核與證人即告訴人劉立德
      於警詢時所為證述（偵卷第53至58頁）大致相符，復有台
      新國際商業銀行 （1）110年6月29日台新作文字第110160
      67號函檢送詹子儀帳號00000000000000號帳戶客戶基本資
      料、交易明細、（2）110年11月25日台新作文字第110308
      77號函檢送詹子儀帳號00000000000000號帳戶交易明細【
      無提款卡掛失紀錄】、【告訴人劉立德報案資料】劉立德
      玉山銀行帳號0000000000000號帳戶存摺影本、LINE對話
      紀錄擷圖、轉帳交易紀錄、玉山銀行新臺幣匯款申請書影
      本、帳戶資金入帳紀錄、內政部警政署反詐騙諮詢專線紀
      錄表、高雄市政府警察局苓雅分局成功路派出所受理詐騙
      帳戶通報警示簡便格式表、金融機構聯防機制通報單、高
      雄市政府警察局苓雅分局成功路派出所受（處）理案件證
      明單、受理各類案件紀錄表、借款廣告簡訊、LINE對話紀
      錄擷圖各1份（偵卷第31至39、61至67、69至316、318至3
      26、328至330、332至335、343至344、345、355至359、3
      67至369、381至394頁、本院卷第79至85頁）在卷可考，
      是上開事實，首堪認定屬實。惟依上開客觀事實，僅足以
      認定被告本案帳戶於110年6月間，告訴人匯款當時，確實
      已經淪為詐欺集團所用，而作為其等詐欺取財及洗錢犯行
      之工具，然無從率認被告確有基於幫助詐欺取財或幫助洗
      錢之犯意，將本案帳戶交予詐欺集團使用，先予敘明。
（二）按刑法上幫助犯之成立，須具備「主觀」與「客觀」要件
      ，即行為人主觀上必須基於「幫助他人犯罪之意思」而參
      與犯罪，且在客觀上所參與實行者為「犯罪構成要件以外
      」之行為，二者缺一不可。亦即幫助犯係以幫助他人犯罪
      之意思，對於他人犯罪資以助力，使之易於實行或完成犯
      罪，而未參與實行犯罪構成要件之行為者而言。在提供帳
      戶資料供詐欺集團作為財產犯罪使用之情形，帳戶提供者
      倘明知並有意供詐欺集團使用，即具有幫助詐欺及幫助洗
      錢犯意，固屬明確；惟在帳戶提供者係基於外觀非供詐騙
      之特定目的，如辦理貸款、求職、工作需要、短暫借用等
      情形下所交付，則非可逕認其有幫助詐欺取財或幫助洗錢
      之犯意。因此，本案所應釐清之重點，即為被告提供上開
      金融帳戶予他人使用，主觀上是否基於幫助詐欺取財及幫
      助洗錢之不確定故意而為。茲說明如下：
　　1.觀以本案台新帳戶之交易明細，該帳戶自108年12月4日以
      現金1百元開立帳戶後，陸續於108年12月25日、109年1月
      6日、同年月15日、同年2月4日轉入現金1千元、1千元、2
      千元、5千元，合計8千元。又證人楊尚蓓於本院審理時證
      稱：伊是被告之同事，109年2月間，被告有以繳交房租為
      理由，向伊借款5千元，當時伊將款項直接匯入被告提供
      之本案台新帳戶。之後被告領完薪水後有將5千元以現金
      及匯款方式歸還給伊。伊猜想被告當時可能是因為班比較
      少，因此一時缺錢才會向伊借款，伊之所以沒有以現金交
      付是因為被告稱房東是認帳戶，且以匯款方式收款，所以
      要伊將款項轉入她的帳戶，再由她將款項匯入房東之帳戶
      。伊並不清楚被告對外有無欠款之情形等語（本院卷第11
      1至117頁）。而被告對此則解釋稱：伊當時確實是要向證
      人借款來繳交房租，結果後來家人將房租錢拿給伊了，所
      以伊才會想說將這5千元提早歸還給「小林」等語（本院
      卷第117頁）。嗣上開轉入之款項則分別於匯入之當日或
      隔日以提款卡提領完畢等情，亦有該帳戶交易明細可考（
      偵卷第383至385頁），核與被告於警詢、偵查、本院準備
      程序及審理時自陳：伊當時向「小林」借款7千或8千元，
      他將現金交給伊之後，要伊將款項轉入伊個人帳戶還款等
      語（偵卷第15至23、375至376頁、本院卷第45至51、109
      至129頁）相符，是被告上開所為辯解，雖核與現今社會
      一般借款、還款之方式有異，然審酌被告交付帳戶時年僅
      23歲，且其自陳其當時於麥當勞擔任員工，月薪不到1萬
      元，然而其房租卻要6千多元等語（本院卷第123頁），可
      知其當時確屬經濟狀況窘迫，從而，被告透過網路、電話
      之方式與「小林」取得聯繫，復與「小林」見面而商討借
      款之事宜及聽從「小林」所提出還款之方式，以減輕其經
      濟生活壓力等詞，尚非全然無據。然而，被告上開行為固
      然可見其對於個人帳戶之保管、使用上有所疏忽而思慮不
      慎之處，但仍難據此率認其於交付帳戶當時，主觀上有何
      幫助詐欺取財或幫助洗錢之犯意。
　　2.至公訴意旨雖以被告既然已於109年2月間將借款清償完畢
      ，迄至110年6月告訴人遭詐騙之時，竟全然未向「小林」
      取回帳戶提款卡及密碼，或將密碼變更，而認被告仍有幫
      助詐欺取財及幫助洗錢之主觀犯意等語。然查，依被告台
      新帳戶交易明細（偵卷第383至393頁）所示，該帳戶係自
      110年4月20日起始有不明款項匯入且遭隨即提領完畢，是
      該帳戶應係於110年4月份（前）或於該期間遭詐欺集團取
      得管領而為使用，然該時期距離被告於109年2月份與「小
      林」間之借貸關係終止已有相當之期日，倘「小林」確實
      欲將帳戶作為詐欺所用，何須俟110年4月間始作為詐欺取
      財及洗錢犯行之工具所用？是以，能否率認被告於108年1
      2月間將帳戶交予「小林」當時，該帳戶確實已淪為詐欺
      集團所用，且被告主觀上對此亦有幫助詐欺取財及幫助洗
      錢之犯意，確屬可疑。又被告於本院審理時亦供稱：「（
      問：妳的辯解是因為有跟『小林』借款，所以由『小林』取走
      ？）是。」、「（問：【承上】接下來還有一筆85元也被
      轉出去了。該筆金額是怎麼回事？妳是否清楚該筆金額的
      流向？）是轉入我的郵局帳戶。」、「（問：為何要有此
      動作？）想說已經還完錢了，裡面就不要留金額。」、「
      （問：妳剛才所述，那時讓帳戶裡面已經沒有錢了。為何
      沒有將提款卡拿回來？）因為那時候『小林』還會打給我，
      並跟我說將卡片放在他那裡，若以後需要借錢的話會有優
      惠。」、「（問：妳之後是否有再跟『小林』借錢？）沒有
      。」、「（問：妳總共只有跟他借過這一次？）對。」、
      「（問：那時候為何會想說還會再借錢？）因為那時候比
      較沒有錢，又急需要現金，想說還會再用到。」、「（問
      ：妳不是平常就有薪水了？）因為那時候比較沒有那麼多
      的班可以上，所以比較沒有那麼多錢。」、「（問：那時
      候有無想到要將提款卡變更密碼？）沒有想到。」等語（
      本院卷第121至123頁），依被告上揭所述，其主要係因斯
      時經濟狀況不穩，為求將來貸款方便，而將帳戶餘額清空
      後，疏未將帳戶提款卡取回及變更密碼，於此雖有如前述
      失慮之錯，但並無從僅因其未能識破他人對其詐騙帳戶之
      事，則逕予推論其主觀上有何幫助他人詐欺取財或幫助洗
      錢之不確定故意；尤其，公訴人係起訴被告於108年11月
      間某日交付帳戶提款卡及密碼予不詳之人時，主觀上即存
      有幫助詐欺及幫助洗錢之不確定故意，然依本院上揭認定
      ，其交付當時僅係為償還貸款之用，足認其斯時並無任何
      幫助詐欺或幫助洗錢之犯意，縱其於109年2月間將債務清
      償完畢後，並未將帳戶取回，亦與公訴人起訴之時點容有
      相當之差距。綜上，雖被告未能小心求證、深思熟慮而輕
      率交付上開帳戶資料，可謂對自己之金融帳戶資料保管有
      所疏失，然尚難遽此即推論被告「於交付上開帳戶資料時
      」，對於上開帳戶資料將遭他人持以作為詐欺取財及洗錢
      等不法用途一事，確已明知或可得而知。
　　3.又被告雖於本院審理時稱：「（問：妳剛才有提到妳的台
      新銀行有辦理網路銀行，所以妳可以用網路銀行轉帳到妳
      的郵局帳戶裡面？）對，那時候都有辦。」、「（問：當
      時若是手機版的網路銀行，入、出帳時，手機是否會跳出
      訊息？） 手機APP已經刪除了。」、「（問：意思為何？
      ）當我用完網路銀行，裡面沒錢時，我就想說暫時不會用
      到網路銀行，就將網路銀行的APP刪除。」、「（問：妳
      在將帳戶內金額清空後，就將該APP清除了。則此部分是
      由何人使用？）不是我在用。」、「（問：妳是否沒有把
      網路銀行的帳號跟密碼交給任何人？）沒有。」等語（本
      院卷第124至127頁），足見被告於將本案帳戶餘額清空後
      ，則已將該帳戶網路銀行APP刪除，而對於該帳戶後續使
      用情況概無所知，是該帳戶後續有無淪為詐欺集團使用或
      有無不明款項匯入、匯出，既非被告所能認知，被告對此
      亦表示其未曾將網路銀行帳號、密碼交予他人，則自無從
      以此而為不利於被告之認定。
　　4.從而，被告辯稱其係為借款、還款之用，而交付上揭帳戶
      提款卡及密碼，並無幫助詐欺取財及洗錢之主觀上犯意等
      語，尚非不能採信。故本案無從僅因被告將上開帳戶提款
      卡及密碼交付他人使用之行為，逕認其交付當時，主觀上
      已預見該帳戶係供詐欺集團成員作為詐欺取財、洗錢之用
      ，而具有幫助詐欺取財及洗錢之不確定故意。
六、綜上所述，本案檢察官所舉證據方法，僅足證明被告交付其
    前開帳戶資料予真實姓名年籍不詳暱稱「小林」之人，而該
    帳戶嗣經不詳成年人以不詳方式淪為詐欺集團成員所有而作
    為詐取告訴人財物之犯罪工具等客觀事實，然尚不足以證明
    被告於交付帳戶資料之際，主觀上具幫助詐欺取財、洗錢之
    故意或不確定故意。而公訴人所舉證據，其為訴訟上之證明
    ，尚未至通常一般之人均不致有所懷疑，而得確信其為真實
    之程度，亦不足以使本院對被告犯罪產生必然如此之合理心
    證，則基於罪證有疑、利於被告之原則及前開判決意旨，自
    應為被告無罪之諭知。　
據上論斷，應依刑事訴訟法第301條第1項前段，判決如主文。 
本案經檢察官楊順淑提起公訴，檢察官宋恭良到庭執行職務。
中　　華　　民　　國　　111 　年　　5 　　月　　18　　日
                  刑事第十庭    審判長法  官  陳玉聰
　　　　　　　　　                    法  官  林芳如
　　　　　　　　　                    法  官  林怡姿
以上正本證明與原本無異。
如不服本判決應於收受送達後20日內向本院提出上訴書狀，並應
敘述具體理由；其未敘述上訴之理由者，應於上訴期間屆滿後20
日內向本院補提理由書（均須按他造當事人之人數附繕本）「切
勿逕送上級法院」。
告訴人或被害人如不服判決，應備理由具狀向檢察官請求上訴，
上訴期間之計算，以檢察官收受判決正本之日起算。。
                                      書記官  黃泰能
中　　華　　民　　國　　111 　年　　5 　　月　　18　　日